臺灣士林地方法院民事裁定　　　　　　　 94年度簡抗字第3號
抗　告　人　己○○
　　　　　　　　　　　號3樓
　　　　　　丁○○○
　　　　　　甲○○
　　　　　　　　　　　　號
　　　　　　戊○○○
抗　告　人　乙○○
即　相對人　　　　　　　弄9號.
相　對　人　丙○○
即　抗告人
當事人間請求遷讓房屋等事件，上訴人對於中華民國93年10月27
日本院士林簡易庭92年度士簡字第1433號第一審裁定提起抗告，
本院裁定如下：
    主  文
抗告人己○○、丁○○○、甲○○、戊○○○、乙○○之抗告均
駁回。
抗告人丙○○之抗告駁回。
抗告費用由抗告人各自負擔。
    理  由
一、抗告人己○○、丁○○○、甲○○、戊○○○、乙○○抗告
    部分：
（一）抗告人己○○、丁○○○、甲○○、戊○○○、乙○○（
      以下簡稱抗告人己○○等五人）抗告意旨略以：相對人丙○○（即原告），對抗告人乙○○（即被告）提起遷讓台
      北市○○區○○路三段三０一巷一五六弄九號房屋訴訟，
      相對人丙○○以如認系爭房屋為相對人丙○○、林火旺、
      林火生、林月霞、林利香、林家妃、及抗告人己○○、丁○○○、甲○○、戊○○○、乙○○所公同共有，則依民
      事訴訟法第56條之1 聲請法院以裁定命未一同起訴之公同
      共有人追加為原告等語，原審經訊問共有人後，裁定命林
      火旺、林火生、戊○○○、林月霞、林利香、林家妃、己○○、丁○○○、甲○○應為五日內追加為原告。抗告人
      己○○等5 人則認判斷民事訴訟法第56條之1 第1 項所謂
      之「正當理由」，重點應放在拒絕同為原告者，其拒絕有
      無正當理由，固然原告起訴是否為伸張或防衛其權利所必
      要，亦可作為判斷拒絕同為原告者拒絕正當理由之一，但
      非謂除此之外，無須判斷拒絕同為原告者個別所主張之其
      他正當理由。且依憲法第16條規定，人民有訴訟之權，故
      人民亦有不行使其訴訟權之權利及自由。民事訴訟法第56
      條之1 規定強制未起訴之人須同為原告進行訴訟，顯係違
      憲，縱認未違憲，所謂之正當理由亦應考慮拒絕同為
      原告者與被告間是否存在須法院解決之訟爭，倘若拒絕同
      為原告者與被告間並不具有任何紛爭，亦無須經由法院進
      行紛爭解決之必要性，則其拒絕應認為有正當理由。本件
      抗告人甲○○、己○○、丁○○○於庭訊時已表明與抗告
      人乙○○無實體上之衝突及對立，亦無起訴之意願及權利
      保護之必要，原審竟命抗告人己○○、丁○○○、甲○○
      追加為原告，顯有違誤，為此提起本件抗告，請求廢棄原
      裁定，並駁回相對人丙○○之聲請。
（二）按訴訟標的對於數人必須合一確定而應共同起訴，如其中
      一人或數人拒絕同為原告而無正當理由者，法院得依原告
      聲請，以裁定命該未起訴之人於一定期間內追加為原告。
      逾期未追加者，視為已一同起訴。民事訴訟法第56條之1
      第1 項定有明文。此係因訴訟標的對於數人必須合一確定
      而應共同起訴者，該數人未共同起訴，其當事人適格即有
      欠缺，故其中一人或數人拒絕同為原告，將使其他人亦無
      法以訴訟伸張或防衛其權利，自有未宜。為解決固有必要
      共同訴訟當事人適格之問題，乃明文規定法院得依聲請裁
      定命無正當理由而拒絕共同起訴之人追加為原告或擬制其
      為原告；至於拒絕同為原告是否有正當理由，則應由法院
      斟酌原告起訴是否為伸張或防衛權利所必要等情形決定之
      。憲法第16條所規定之訴訟權，係以人民於其權利遭受侵
      害時，得依正當法律程序請求法院救濟為其核心內容。而
      訴訟救濟應循之審級、程序及相關要件，則由立法機關衡
      量訴訟案件之種類、性質、訴訟政策目的，以及訴訟制度
      之功能等因素，以法律為正當合理之規定。上開民事訴訟
      法第56條之1 第1 項規定，旨在解決固有必要共同訴訟當
      事人適格之問題，使該訴訟之原告不因其他依法應共同起
      訴之人任意拒絕同為原告而失其訴訟救濟，同時亦使該其
      他人於有正當理由時得不同為原告，訴訟權之享有同負協
      力迅速解決訴訟之責，自難謂其與憲法第16條之規定精神
      不符（最高法院93年度台抗字第403號裁定參照）。
（三）經查，台北市○○區○○路3 段301 巷156 弄9 號房屋，
      係抗告人乙○○等5 人、相對人丙○○及林火旺、林火生
      、林月霞、林利香、林家妃等人繼承取得而公同共有，雖
      前開繼承人已就其等同時繼承之系爭房屋所坐落基地，協
      議變更為分別共有，惟因系爭房屋並未辦理保存登記，縱
      前開繼承人欲協議將公同共有變更為分別共有，亦屬因協
      議變更物權內容，屬民法第758 條因法律行為而生之不動
      產物權變更，非經登記不生效力，故前開繼承人彼此縱已
      協議分別共有系爭房屋，惟因未辦理登記，該公同共有之
      系爭房屋，亦不因繼承人間之協議而生變更為分別共有之
      效力。而相對人丙○○提起遷讓房屋之訴訟，因系爭房屋
      為前述繼承人公同共有，訴訟標的對於共有人有合一確定
      之必要，而為必要共同訴訟，應堪認定。
（四）再查民事訴訟法第56條之1 第1 項之規定，觀諸該條文新
      增理由謂，訴訟標的對於數人必須合一確定而應共同起訴
      者，該數人必須一同起訴，否則當事人之適格即有欠缺，
      如其中一人或數人拒絕同為原告，將使他人無法以訴訟伸
      張或防衛其權利，故增設該條文以利起訴之原告主張其權
      利。至於拒絕同為原告是否無正當理由，則應由法院斟酌
      原告起訴是否為伸張或防衛其權利所必要等情形決定之。
      本件相對人丙○○（即原告）為系爭房屋之公同共有人之
      一，因公同共有人對於共有物由抗告人乙○○單獨占有使
      用，尚無一致意見，故同為公同共有人之原告即相對人丙○○提起訴訟，乃為伸張其因繼承所取得之權利，故其聲
      請原法院命該未起訴之公同共有人追加為原告，應屬有據
      。雖原審通知各公同共有人到庭陳述意見，其中除戊○○○、林月霞未到庭且未以書狀提出任何意見外；林家妃、
      林利香同意同為原告；林火旺因不願為家中的事上法院、
      林火生則因不瞭解紛爭詳情故不願參與；甲○○、己○○
      、丁○○○則表示其母（即系爭房屋之被繼承人）林桂花
      生前生病時，為抗告人乙○○（即被告）照顧，故同意乙○○居住系爭房屋，不願告被告等語，惟相對人丙○○之
      起訴既為伸張其權利所必要，且共有人甲○○、己○○、
      丁○○○同意抗告人乙○○使用共有物亦屬實體上問題，
      需經實體調查後方能確知相對人丙○○之訴是否有理由，
      如認抗告人得因此親誼關係或實體問題而拒絕同為原告，
      使相對人丙○○因當事人適格欠缺之程序問題而失其訴訟
      救濟，參酌前開立法理由及最高法院裁判要旨說明，難認
      係屬正當理由，故抗告論旨主張抗告人有拒絕同為原告之
      理由，指摘原裁定不當，聲明廢棄，非有理由。
二、抗告人丙○○抗告部分：
（一）抗告人丙○○抗告意旨略以：
      抗告人丙○○（即原告），對抗告人乙○○（即被告）提
      起遷讓房屋訴訟，並以鈞院如認系爭房屋為抗告人丙○○
      及林火旺、林火生、林月霞、林利香、林家妃、及抗告人
      己○○、丁○○○、甲○○、戊○○○、乙○○所公同共
      有，則訴訟標的對於前開公同共有人即有合一確定而應共
      同起訴之必要，始依民事訴訟法第56條之1 聲請法院以裁
      定命未一同起訴之公同共有人追加為原告等語，原裁定雖
      認系爭房屋為抗告人丙○○與前開人等公同共有，惟抗告
      人丙○○仍認系爭房屋已因遺產分割而解消因繼承而來之
      公同共有關係，而非物之處分行為，無適用民法第758 條
      規定之餘地，故系爭房屋應為被繼承人林桂花之全體繼承
      人分別共有，則原裁定認系爭房屋為公同共有，屬必要共
      同訴訟，而裁定林火旺等人追加為原告，應有可議，爰提
      起本件抗告，請求廢棄原裁定等語。
（二）按抗告為當事人或其他訴訟關係人要求上級法院廢棄或變
      更下級法院所為不利於己裁定之行為，故抗告僅得對於不
      利益之裁定為之，非因裁定而受不利益者，自無許其提起
      抗告之餘地。本件抗告人丙○○既聲請原審命同為共有人
      之林火旺等人追加為原告，原審亦認抗告人丙○○之聲請
      有據而為准許之裁定，則此裁定對抗告人丙○○並無不利
      ，是依前開說明，抗告人丙○○依法並無抗告權，是其提
      起本件抗告，即無理由。
（三）縱認抗告人係以原法院認定其遷讓房屋訴訟為必要共同訴
      訟之前提，而提出前開民事訴訟法第56條第1 項追加原告
      之聲請，惟查，系爭房屋並未辦理保存登記，縱抗告人丙○○主張系爭房屋已經全體繼承人依民法第1164條之規定
      ，為遺產之分割，而解消因繼承而來之公同共有關係，惟
      繼承人協議分割遺產，解消公同共有關係而變更為分別共
      有，亦屬因協議變更物權內容，屬民法第758 條因「法律
      行為」而生之不動產物權變更，非經登記不生效力，故前
      開繼承人彼此縱已協議分別共有系爭房屋，惟因未辦理登
      記，該公同共有之系爭房屋，亦不因繼承人間之協議而生
      變更為分別共有之效力。而相對人丙○○提起遷讓房屋之
      訴訟，因系爭房屋仍為林桂花之全體繼承人公同共有，是
      以原審認該遷讓房屋訴訟為必要共同訴訟，並無違誤，抗
      告人丙○○以此指摘原裁定不當，求予廢棄，非有理由，
      不應准許。
三、據上論結，抗告人己○○、丁○○○、甲○○、戊○○○、
    乙○○之抗告，及抗告人丙○○之抗告，均無理由，爰裁定
    如主文。
中　　華　　民　　國　　94　　年　　6 　　月　　30　　日
                  民事第一庭  審判長法  官  黃小瑩
                                    法  官  楊智勝
                                    法  官  劉穎怡
以上正本證明與原本無異。
本件裁定不得抗告。
中　　華　　民　　國　　94　　年　　7 　　月　　5 　　日
                                    書記官  陳玉敏
